臺灣臺南地方法院刑事判決　　　　　　　　　　　　九十一年度易字第一二六二號
　　公　訴　人　臺灣台南地方法院檢察署檢察官
　　被　　　告　丙○○
右列被告因詐欺案件，經檢察官提起公訴（九十年度偵字第四０五六、第七九九０號
號），本院判決如左：
    主  文
丙○○無罪。
    理  由
一、公訴意旨略以：被告丙○○與真實姓名不詳，冒名「簡先生」、「張瑞芳」「湯
    經理」等男子，共同圖為自己不法之所有，組成詐騙集團。民國（下同）八十九
    年八月間，丙○○故意在新光人壽保險公司台南分公司，公開對同事宣稱：如要
    信用貸款的話，可以找她云云。迨九十年二月間，適有蔡芳霏需用資金，丙○○
    即給予０６─0000000號電話，蔡芳霏不疑有他，即打電話與自稱「張瑞
    芳」之男子及打0000000000號行動電話與自稱「湯經理」等人洽辦，
    對方宣稱：可貸給新台幣（下同）五十萬元，惟須先匯錢至黃麗娟與李尊豪之郵
    局帳戶辦理保險等語，使蔡芳霏陷於錯誤而依其指示，陸續匯入十三萬三千元後
    ，不見下文，始知受騙。丙○○食髓知味，於九十年三月間，經由友人鄭秀玉介
    紹，得知丁○○急而用錢，乃基於概括之犯意，向丁○○佯稱：如匯五萬元至丙
    ○○在中國信託商業銀行0000000000000號帳戶，即可向「簡先生
    」辦理用貸款五十萬元等語。使丁○○信以為真，遂於九十年三月三十日十一時
    許，由丙○○陪同，在台南市○○路中國信託商業銀行匯五萬元至丙○○所指定
    之前揭帳戶，惟丁○○當場發現其所匯入之款項隨即被以語音密碼轉帳至不知名
    之帳戶，遂質問丙○○，陳女無法交待，丁○○始知騙。因認被告丙○○涉犯刑
    法第三百三十九條第一項之詐欺取財罪嫌等語。
二、按犯罪事實應依證據認定之，無證據不得推定其犯罪事實；又不能證明被告犯罪
    者，應諭知無罪之判決，刑事訴訟法第一百五十四條、第三百零一條第一項分別
    定有明文。認定不利於被告之事實，須依積極證據，苟積極證據不足為不利於被
    告事實之認定時，即應為有利於被告之認定，更不必有何有利之證據。此之所謂
    證據，須確屬能為被告有罪之證明，而無瑕疵可指者，始足當之；再者，犯罪事
    實之認定，應憑證據，所謂證據，須適於為被告犯罪事實之證明者，始得採為斷
    罪資料，如未能發現相當證據，或證據不足以證明，自不能以推測或擬制之方法
    以為裁判基礎；又所謂認定犯罪事實所憑之證據，雖不以直接證據為限，間接證
    據亦包括在內，然而無論直接或間接證據，其為訴訟上之證明，須於通常一般人
    均不致有所懷疑，而得確信其為真實之程度，始得據之為有罪之認定，倘其證明
    尚未達到此一程度，而有合理懷疑存在時，即應為無罪之判決（最高法院二十九
    年上字第三一○五號、三十年上字第八一六號、四十年台上字第八六號、五十三
    年台上字第二七五○號、七十六年台上字第四九八六號判例參照）。又刑法第三
    百十九條第一項詐欺取財罪之成立，須行為人主觀上有為自己或第三人不法所有
    之意圖，客觀上係以詐術使人將本人或第三人之物交付為要件。所謂以詐術使人
    交付，必須被詐欺人因其詐術而陷於錯誤，若其使用方法，不能認為詐術，亦不
    致使人陷於錯誤，即不構成該罪（最高法院四十六年台上字第二六○號判例參照
    ）；再刑法第三百三十九條之詐欺罪，係以行為人於客觀上施用詐術使人陷於錯
    誤，並於行為之初，即已意圖為不法之所有或意圖得財產上之不法利益，為其構
    成要件；故如依積極證據足可證明行為人確係意圖不法所有時，固得論以刑法第
    三百三十九條之罪，倘若行為人施詐時之意圖尚有存疑，依調查之結果復不足以
    認定其自始具有上述主觀犯罪構成要件，即不能概對被告繩以刑事責任。
三、公訴人認被告丙○○涉犯詐欺取財犯行，無非以：告訴人蔡芳霏及丁○○之指訴
    ；被告雖自稱其亦係受害者，並提出報案三聯單影本二紙為憑，惟被告一而再循
    報紙廣告辦理信用貸款而受騙，卻仍熱衷此道，顯有違常理，竟又再三介紹同事
    以同一方式受騙，更屬匪夷所思，其向警方報案無非預作安排，以供日後卸責之
    障眼法而已；被告係指示丁○○匯款五萬元其帳戶，立即遭人以語音轉帳方式提
    領一空，若非共謀，對方如何得知轉帳密碼，如又何能將轉帳時間掌握如此精準
    等語為其主要論據。
四、訊之被告丙○○堅決否認對蔡芳霏、丁○○二人有詐欺之行為，辯稱：「我也是
    受害者，也是被利用，我雖然有被騙一次，但我想報紙登的應該不會每次都是騙
    人的。」、「蔡芳霏不是我帶她去貸的，是我想貸款，看了自由時報廣告打電話
    要貸款，他們要我找二位保證人，原先我是去找鄭秀玉當我的保證人，而她人在
    茄萣，叫我找小賴（賴瑞珍），而小賴人又在關廟沒有辦法來，當時已下午三時
    三十分，通了電話要二位保人，所以我就打消貸款的意圖。」、「因貸款的電話
    上說要有二個保證人，小賴也與之通電話，是事後小賴告訴蔡芳霏去貸款的。」
    、「我是看報紙在三月二十七日上說借款半年方還錢，我就打電話去，他說要匯
    款五萬元可借五十萬元，但要開二個帳戶，我就到中國信託存五萬元，另到（對
    面）華南銀行開一帳戶準備讓對方匯五十萬元，我存錢後打電話給對方，對方說
    我帳戶被鎖住，因我信用卡沒繳帳戶不能再用，對方叫我到另一家，我才到另一
    家很少往來的匯豐銀行之帳戶等匯入款，後來對方也說我的帳戶被鎖住，後來我
    朋友因我告訴她這件事，她才說她朋友丁○○也要辦，因為丁○○沒有中國信託
    金融卡，而先借我中國信託帳戶，所以我就叫他把五萬元匯入我帳戶，匯入後不
    知何時被簡先生轉出去，我本身存入五萬元及後來開匯豐另存五萬元包括劉先生
    共十五萬元都不見了。」、「我有和對方聯絡，對方說要在中國信託開天生贏家
    的帳戶存五萬元，可以向華南銀行借五十萬元，在十二月十九日要還清，鄭秀玉
    告訴我，我說我還沒辦好，她說要我們一起辦，她朋友很急不能再等，我拿電話
    號碼給他，他自己和簡先先聯絡的。對方說華南銀行給我鎖碼，我還有跟信用卡
    部門拜託他們幫我解碼，他們告訴我不能馬上好，對方就說在中國信託再存五萬
    進去，再請我去沒有往來的銀行開戶，我留慶豐銀行的帳戶給對方，我再去借錢
    存五萬元到中國信託，對方說要匯一百萬元到我慶豐的戶頭，這時劉先生就打電
    話來催。」、「我辦完天生贏家（中國信託）他說要我告訴他密碼，我有向他質
    疑密碼不應給別人，他說你告訴我沒有關係，你再馬上變更，後來就被對方領走
    了。」、「當天我也有告訴丁○○錢我還沒貸出來，他還把華南銀行的提款卡放
    在我這邊，因對方說我的錢要放在他的帳戶內，叫他把錢給我，所以他才把提款
    卡放在我這邊。」、「對方說匯豐的帳戶匯不進去，銀行都連鎖，我當時有困難
    ，我也信以為真。」、「對方說要把全部的一百五十萬元存到劉先生的帳戶，叫
    我先拿劉先生的提款卡，萬一他錢不給妳，我才可以自己領。」、「我裕農路的
    房子是和我姊姊一起合買，後來被人家倒錢，經濟出了問題，我姊姊就很生氣，
    說這筆貸款要處理，我沒辦法，就一直想辦法要向別人借，看報紙有信用貸款，
    就很想去借，他們都說他們是正派經營有執照，想不到是騙人的。我是一直想保
    留一間房子給我姊姊，她叫我想辦法，向別人借錢他們都沒有錢，銀行又一直要
    拍賣房子，只想到要趕快借到錢，把房子給我姊姊，想不到都被人騙」等語。
五、經查：被害人戊○○到庭供稱：「我和被告以前是同事，因那時有買房子須要錢
    ，我同事賴瑞珍告訴我丙○○向她說有一個朋友可以去辦貸款，電話是賴瑞珍給
    我的，丙○○沒有和我說過這件事，是賴瑞珍說是丙○○告訴他這件事的。」、
    「我會告丙○○是因為鄭秀玉的朋友也說他的朋友被丙○○牽累，他朋友被騙五
    萬元，會不會和這件事有關，所以我們才向地檢署提出告訴。」、「我是覺得這
    件事和她沒有關係，但是我希望能把詐騙集團找出來，因為我匯了十三萬元，賴
    瑞珍匯了八萬元。」、「是賴瑞珍告訴我只要打0000000號電話報上丙○
    ○的名字，就可以很快借得到」等語。又賴瑞珍於偵訊時證稱：「是丙○○曾與
    錢莊的張瑞芳接觸，要我當保證人，我們約在台南市東門城園環相候，而在該打
    電話給張瑞芳，我有在電話中與張瑞芳講話，他有問我年籍資料，因我不願意當
    保證人，我不清楚丙○○有無貸成，我與蔡芳霏二人都欠錢，所以告訴蔡芳霏這
    件事，我知道蔡芳霏也搭上這條線，我也是被害人，也匯了好幾萬元。」等語。
    可知被告所辯之情與證人蔡芳霏及賴瑞珍證述之經過相符，賴瑞珍係與「張瑞芳
    」於電話中交談，且自被告處得知（０六）0000000號電話後，因自己也
    有金錢週轉之問題，始自行私下打電話向「張瑞芳」者借款，再將此方式告知蔡
    芳霏，其二人又相信對方之謊言，始因而受騙，被告未曾介紹其二人或其他任何
    新光人壽台南分公司之同事向「張瑞芳」者借錢。並非如公訴意旨所述：「丙○
    ○故意在新光人壽保險公司台南分公司，公開對同事宣稱：如要貸可以找她」云
    云；亦無公訴人所指稱：「被告先後介紹不同之同事辦理所謂信用貸款。」、「
    再三介紹同事以同一方式受騙。」之情。
六、再查：
（一）被害人丁○○供稱：「我去鄭秀玉家，她知道我欠錢，問我說要不要辦，她說
      丙○○拜託她有沒有人可以辦貸款，要鄭秀玉幫她找貸款的人，隔天我打電話
      給丙○○，她說她在銀行很忙，我等到三點，她打電話給我，說要不要辦，若
      要辦，飄到中國信託，我去，她說要先辦兩個帳戶，一個在中國信託，一個在
      華南銀行，她沒有告訴我是看報紙的，是鄭秀玉告訴我。」，於偵訊中供稱：
      「我之前有朋友透過鄭秀玉找丙○○辦，我告訴她我也想辦，她才互留電話，
      我們才聯絡。」、「九十年三月三十日上午她有在中國信託等我，在三月二十
      九日下午她叫我去，她趕我到華南銀行開完戶又叫我到中國信託開戶，小姐說
      要有介紹人，我要求陳敏介紹，她不肯，要我先籌五萬元在下午七點前存入她
      戶頭，因為很趕，我叫人幫忙，我們也聯絡「簡先生」，他叫我們三月三十日
      再去辦，我三月三十日早上我就去與她見面，存款，我去中國信託開戶，是我
      朋友做介紹人，但她還是說錢要存入她戶頭」等語。可知係丁○○因鄭秀玉告
      訴被告亦在探詢信用貸款之事，而打電話問被告可信用貸款之情事，並非被告
      主動找丁○○辦理貸款之事。
（二）證人乙○○證稱：「我不認識丁○○，我有聽被告說，有一次我們二人在一起
      時，我有聽到她接到一通電話，被告和他說她還沒貸出來，她在忙，請他四點
      多再聯絡。因為我有事情，就離開。被告當時是要向我借錢，我們在聊天，我
      有和她說現在經濟上不允許，被告在那天有說要看報紙要去貸款，我是勸她不
      要去，她說要向我借錢，如果去貸出來，就要還我。」。可知丁○○找被告辦
      理貸款時，被告正係急需用錢，且自報上得知可信用貸款之情事，即欲依報紙
      之廣告找對方幫忙貸款，並非與貸款者有犯意聯絡，否則被告亦可鼓吹證人乙
      ○○辦理貸款，無需向其借款。
（三）被告之中國信託0000000000000號帳戶內，於九十年三月二十七
      日遭轉帳四萬六千元至聯邦銀行中和分行000000000000號張書銘
      之帳戶內，於同年三月二十九日遭轉帳五萬零四百六十九元至上開張書銘之帳
      戶內，於同年三月三十日遭轉帳四萬九千九百八十二元（加上轉帳手續費十八
      元，共五萬元）至張書銘之帳號內，隨即均遭人提領一空，有被告及張書銘所
      有上開帳戶之明細表影本各一份附卷可稽。與被告及丁○○上開所述其款項存
      入後，即遭轉帳之情相符。可知者，被告所存入之款項，確均遭人轉帳後提領
      一空，且此情均發生在丁○○與其聯繫貸款情事之前。被告既無從知悉丁○○
      何時會找其幫忙貸款，豈會事先與詐騙集團串通作此匯款之安排，以供日後障
      眼之法，故公訴意旨據此認被告係有計劃地實施詐欺，尚非有據。
（四）證人甲○○證稱：「我知道她房有困難，請我幫忙貸款，我有去問銀行，知道
      她要貸款不是很容易，我有聽她說過看報紙廣告要去貸款，但我告訴她這不太
      好，不曉得她後來有去辦。」。又被告所有之台南市○區○○段三七七之二二
      三地號之土地、房屋及台南市○區○○段二０六號地號等之土地、房屋於九十
      年年十月間及九十年一月間均遭本院查封，有本院九十年執字第一七一七三號
      及九十年度執字第一四０六一號強制執行事件之通知附卷可稽，被告為保住與
      其姊合買之房、地（上開東區之房、地），而病急亂投醫，亦屬常情，應可採
      信。且被告若有串通詐騙集團之情，亦應有所得，不致其所有之房、地均遭法
      院查封拍賣。
（五）被告辯稱詐騙集團之人向其稱要將其與丁○○貸得之一百五十萬元匯入丁○○
      華南銀行之帳戶內，且叫其先拿丁○○之提款卡，以防上丁○○不讓其領款，
      可以自己提領等語，而丁○○對其有交給被告華南銀行提款之情事，亦從未否
      認，可知確有其事。故被告會相信詐騙集團之成員所言，將語音轉帳密碼告知
      ，認貸款後隨時更改即可及確可自丁○○之帳戶中取得其所貸得之一百萬元，
      並期待著貸款之匯入，而無所警覺，即不足為奇。故實難據被告告訴詐騙集團
      其語音轉帳密碼，即認定被告與詐騙集團為共謀之共同正犯。
（六）公訴人認被告不可能一再循報紙廣告辦理信用貸款而受騙，卻熱衷此道，有違
      常理、匪夷所思，而認定其所辯不實，其推論雖非無據。惟查：事實上雖媒體
      上經常報導之詐欺手段，但仍陸續有人受騙，時有所聞，履見不鮮。且證人賴
      瑞珍及被害人戊○○、丁○○等人均信用有瑕疵，無法自金融機關之正常管理
      取得貸款，見此自廣告所得之訊息，對方又從未出面，卻仍相信對方可以特殊
      之管道取得信用貸款，而願意嘗試，完全依照對方之指示將錢匯入而受騙。可
      知此種詐騙手法，除詐騙者之能言善道及知悉金融機關之作業方式，使人信以
      為真外，亦係利用被害人因需款恐急、借貸無門之人性弱點，使人一再受騙上
      當。現被告早已因其所有之房、地遭銀行查封、拍賣，其姊又遭其所累且借貸
      無門，見有貸款之途即病急亂投醫，相信報紙所登之信用貸款廣告不致於全部
      都是騙人的把戲，一再受騙，雖吾等局外人認為被告此舉顯然匪夷所思，但對
      當局者迷之被告而言，得知此貸款之管道，確為一線生機，其內心之感受，非
      局外人所能理解，不得據此即認被告係有計劃的詐騙，其所辯不實。
七、綜上所述，可知被告所辯，尚足採信，並查無被告有何公訴人所指被告與詐欺集
    團有共謀而對被害人有詐欺取財之犯行。此外，復查無其他積極證據足資證明被
    告有公訴人所指詐欺犯行，揆諸前揭意旨，既不能證明被告之犯罪，自應對被告
    為無罪判決之諭知。
據上論斷，應依刑事訴訟法第三百零一條第一項，判決如主文。
本案經檢察官吳岳輝到庭執行職務。
中      華      民      國      九十一      年    十二    月    二十四  日
                                  臺灣臺南地方法院刑事第三庭
                                          法  官  吳勇輝
右正本證明與原本無異。
如不服本判決，應於判決送達後十日內，向本院提出上訴狀（應附繕本）。
                                          書記官  李國敬
中      華      民      國      九十一      年    十二    月    二十四  日
